ACORDAO-COMPLETO-2438297

ACÓRDÃO 1621/2022 ATA 7/2022 - PRIMEIRA CÂMARA

Vistos, relatados e discutidos estes autos de tomada de contas especial instaurada pelo Ministério do Desenvolvimento Social e Combate à Fome em desfavor de Mário César Bacelar Nunes, ex-Prefeito de Afonso Cunha (MA) , em decorrência de inadequada aplicação de recursos dos pisos básico fixo e de transição do Fundo Nacional de Assistência Social, nos exercícios de 2007 e 2008;
ACORDAM os Ministros do Tribunal de Contas da União, reunidos em sessão da Primeira Câmara, diante das razões expostas pelo relator, em:
9.1.  rejeitar as alegações de defesa apresentadas por Mário César Bacelar Nunes;
9.2. julgar irregulares, nos termos dos arts. 1º, inciso I, 16, inciso III, alínea 'c', c/c os arts. 19 e 23, inciso III, da Lei 8.443/1992, as contas de Mário César Bacelar Nunes, condenando-o ao pagamento das importâncias a seguir especificadas, atualizadas monetariamente e acrescidas dos juros de mora, calculadas a partir das datas discriminadas até a data da efetiva quitação do débito, fixando-lhe o prazo de quinze dias, para que comprove, perante o Tribunal, o recolhimento da referida quantia aos cofres do Fundo Nacional de Assistência Social (FNAS) , nos termos do art. 23, inciso III, alínea 'a', da citada lei, c/c o art. 214, inciso III, alínea 'a', do Regimento Interno do TCU:
	Data
	Valor (R$) 

	14/2/2007
	49.638,99

	14/2/2007
	54.027,42

	22/3/2007
	16.552,00

	16/1/2008
	44.113,00

	8/1/2008
	49.500,00

	8/1/2008
	18.082,00

9.3. autorizar, desde logo, a cobrança judicial da dívida, caso não atendidas a notificação, na forma do disposto no art. 28, inciso II, da Lei 8.443/1992;
9.4. enviar cópia desta deliberação proferido ao responsável, ao Ministério da Cidadania e à Procuradoria da República no Estado do Maranhão.

TOMADA DE CONTAS ESPECIAL instaurada pelo  em razão da impugnação parcial de despesas dos recursos repassados ao Município de Afonso Cunha/MA, na modalidadefundo a fundo, à conta dos Programas de Proteção Social Básica e Especial - exercícios de 2007/2008

Primeira Câmara

Município de Afonso Cunha - MA.

3. Interessados/Responsáveis:
3.1. Interessado: Fundo Nacional de Assistência Social (01.002.940/0001-82).
3.2. Responsável: Mario Cesar Bacelar Nunes (XXX.754.327-XX).

13.1. Ministros presentes: Vital do Rêgo (na Presidência), Walton Alencar Rodrigues (Relator) e Jorge Oliveira.
13.2. Ministro-Substituto convocado: Augusto Sherman Cavalcanti.

WALTON ALENCAR RODRIGUES

Adoto, como relatório, a instrução elaborada pela Secretaria de Controle Externo de Tomada de Contas Especial, que contou com a anuência do MPTCU (peças 42/26) :
"INTRODUÇÃO
1.	Cuidam os autos de tomada de contas especial instaurada pelo Ministério do Desenvolvimento Social e Combate à Fome em desfavor do Sr. Mário César Bacelar Nunes (CPF XXX.754.327-XX) , ex-Prefeito Municipal de Afonso Cunha (MA) , em decorrência de inadequada aplicação de recursos dos pisos básico fixo e de transição do Fundo Nacional de Assistência Social, nos exercícios de 2007 e 2008, onde foram impugnadas importâncias de R$ 120.218,41 (exercício de 2007 - peça 1, p. 6) e R$ 111.695,00 (exercício de 2008 - peça 1, p. 30) , com base em elementos levantados pela Controladoria Geral da União, por ocasião de ação de controle efetuada no município no âmbito do 27º Sorteio do Projeto de Fiscalização a partir de sorteios públicos, em seu relatório 01255 (peça 1, p. 92-174) , especificamente em seus itens 7.1.6 (peça 1, p. 104-106) , 7.4.3 (peça 1, p. 138-142) e 7.4.4 (peça 1, p. 142) . 
HHHHHh     ISTÓRICO 
2.		A matéria foi inicialmente enfrentada pela Secretaria de Controle Externo no Estado do Espírito Santo - SECEX-ES, nas manifestações de peças 9-11, em virtude de redistribuição havida no antigo projeto TCE deste tribunal, o qual objetivava ultimar as instruções dessa classe de processo por meio de esforço conjugado de todas as unidades técnicas regionais, independentemente da unidade federativa em que os recursos houvessem sido aplicados. Com a criação da Secretaria de Controle Externo de Tomada de Contas Especial - SECEX-TCE - o processo foi novamente redistribuído, estando agora sob a responsabilidade do informante autor da instrução de peça 9.
3.	Na instrução inicial (peça 9) , no essencial, foram consignadas as seguintes observações e análises: 
3.1	A instauração da TCE se deu com fundamento nas irregularidades apontadas pela CGU, a despeito de sua aprovação pela instância primeira, ou seja, o Conselho Municipal de Assistência Social, que emitira pareceres singelos nesse sentido (peça 1, p. 66; 82-86) ;
3.2	As notificações enviadas ao responsável na fase interna da TCE são inválidas (peça 1, p. 250-292; p. 330-354; peça 2, p. 1-16) , pois o órgão repassador recorreu à modalidade editalícia sem esgotar todos os meios de estabelecer contato com responsável, além de sequer demonstrar o efetivo envio, pela via postal, dos expedientes respectivos;
3.3 	O acervo probatório seria insuficiente para fundamentar a imputação de débito, pois elementos indispensáveis para caracterizar as relatadas anomalias no relatório da CGU não se faziam presentes nos autos, tais como a individualização dos dispêndios inquinados e a sua fundamentação e os documentos que conferiam suporte às evidências correspondentes. 
4.		Estando as invocadas irregularidades, ancoradas nos itens 7.1.6 (peça 1, p. 104-106) , 7.4.3 (peça 1, p. 138-142) e 7.4.4 (peça 1, p. 142) do mencionado relatório, descritas de maneira rigorosamente idêntica, realizou-se diligência à Controladoria Geral da União para colacionar as evidências correspondentes:
Em exame aos (sic) extratos bancários dessa conta, verificou-se que a movimentação financeira das despesas é feita mediante emissão de cheques. Contudo, o valor destes não é igual ao de cada despesa do programa. Ressalta-se que não foram disponibilizadas cópias dos cheques emitidos contra a conta-corrente do programa, aos pagamentos realizados, conforme prestação de contas. Já que os valores dos cheques sacados não guardam idêntica proporção com os pagamentos efetuados. Dessa forma, tal procedimento administrativo não observou normativos relativos à execução financeira. A IN STN n.º 01/97, em seu art. 20, q	ue disciplina a celebração de convênios, ao tratar da movimentação bancária de recursos transferidos, estabelece que estes "serão mantidos em conta bancária específica, somente sendo permitidos saques para o pagamento de despesas constantes do Plano de Trabalho ou para aplicação no mercado financeiro, nas hipóteses previstas em lei ou nesta instrução normativa, devendo sua movimentação realizar-se, exclusivamente, mediante cheque nominativo, ordem bancária, transferência eletrônica disponível ou outra modalidade de saque autorizada pelo Banco Central do Brasil, em que fiquem identificados sua destinação e, em caso de pagamento, o credor.
5.		Foram emitidos os ofícios correspondentes (peças 12-13) , solicitando as seguintes informações:
5.1	À Controladoria Geral da União no estado do Maranhão, consideradas as constatações registradas no relatório 01255, elaborado no âmbito do 27º Sorteio do Projeto de Fiscalização a partir de sorteios públicos, especificamente em seus itens 7.1.6, 7.4.3 e 7.4.4, os quais versavam sobre a aplicação, pelo município de Afonso Cunha (MA) , de recursos transferidos pelo Fundo Nacional de Assistência Social, nos exercícios de 2007 e 2008, relação individualizada dos dispêndios inquinados e a sua fundamentação, fazendo-os acompanhar da documentação que dá suporte às evidências obtidas; 
5.2	        À Prefeitura Municipal de Afonso Cunha (MA) , a integralidade da documentação comprobatória da aplicação dos recursos transferidos pelo Fundo Nacional de Assistência Social àquela municipalidade, nos exercícios de 2007 e 2008.
6.		Em resposta (peça 18) , o Prefeito Municipal de Afonso Cunha (MA) alegou que o ex-Prefeito na gestão 2005-2008, ao deixar o cargo, haveria levado consigo todos os arquivos pertinentes, não dispondo a municipalidade da documentação requerida. Em adição, informou que a atual gestão envidou providências judiciais contra o ex-Prefeito e responsável nesse feito. 
7.		A CGU, por seu turno e por meio de sua unidade regional no Estado do Maranhão, encaminhou o material de peça 16.
8.	Redistribuído o processo à SECEX-TCE, a instrução de peça 21 discorreu sobre as disfunções observadas pela CGU na execução do programa, confrontando-as com os elementos registrados na prestação de contas apresentada. 
9.		Sinteticamente, o repassador apontou, em duas notas técnicas emitidas, 371/2015 - CPCRFF/CGPC/DEFNAS (peça 1, p. 28-32) e 372/2015 - CPCRFF/CGPC/DEFNAS (peça 1, p. 4-8) , reproduzindo narrativas verificadas nos itens 7.1.6 (peça 1, p. 104-106) , 7.4.3 (peça 1, p. 138-142) e 7.4.4 (peça 1, p. 142) do relatório do controle interno, diversas incompatibilidades verificadas em conciliação bancária, que traduziam incongruências entre os extratos bancários correspondentes e as prestações de contas apresentadas, o que, a princípio, poderia ensejar a rejeição da prestação de contas e configurar o dever de restituir os recursos descentralizados.  
10.	Entretanto, considerando essencialmente as vicissitudes que teriam acometido a administração municipal para a execução dos programas, basicamente a necessidade de realização de pagamentos diversos aos beneficiários e colaboradores em uma localidade sem agência bancária próxima e a indisponibilidade das evidências pertinentes, assim declaradas nos autos pela CGU e pela municipalidade, inviabilizando as possibilidades de exercício da ampla defesa pelo gestor, a unidade técnica, em pareceres convergentes (peças 21-23) entendeu que o processo recairia, portanto, na regra do art. 212 do Regimento Interno do TCU e do art. 6º, inciso II, da Instrução Normativa TCU 71/2012, com a redação conferida pela Instrução Normativa TCU 76/2016, recomendando-se o arquivamento do feito, pelo reconhecimento superveniente de pressuposto de procedibilidade.
11.		O Douto representante do Ministério Público de Contas, Procurador Júlio Marcelo de Oliveira, acompanhou a proposição da unidade técnica, aludindo ao longo espaço de tempo decorrido desde os fatos e à incerteza quanto à efetiva possibilidade de exercício de defesa pelo ex-alcaide, aduzindo ainda as seguintes observações: 
11.1	A Portaria MDS 459/2005, norma regente dos repasses relativos às ações continuadas na área de assistência social, por meio de seu sistema informatizado, não se apresentava com clareza quanto ao termo inicial do prazo de cinco anos para a guarda dos documentos relativos à prestação de contas. 
11.2	Na falta dessa definição, deveria ser empregado, de forma supletiva, o critério estipulado deveria ser a data da aprovação das contas do gestor do órgão/entidade concedente, relativas ao exercício da concessão, por força do disposto na IN/STN 1/1997, a qual seria aplicável subsidiariamente ao caso em exame (art. 42 da IN/STN 1/1997; art. 28, § 2º, da Lei 8.742/1993 e art. 5º, parágrafo único, do Decreto 2.529/1998) .  
11.3	Corroborando ainda a instrução técnica, ressaltou a inexistência de comprovação de notificação válida do responsável na fase interna da tomada de contas especial, sendo inválidos os avisos de recebimento assinados por terceiros, sem comprovação de que o endereço corresponda ao do destinatário responsável. 
12.		O Exmo. Sr. Ministro Relator Walton Alencar Rodrigues, externou determinação em sentido diverso, em seu despacho de peça 25, reproduzido parcialmente abaixo, dissentindo dos posicionamentos anteriores: 
Não acolho a proposta de arquivamento destes autos. Isso porque está devidamente demonstrado que, não obstante a insuficiência das análises empreendidas pela CGU, os cheques emitidos nas contas específicas do PSB, piso fixo e de transição, e PSE, erradicação do trabalho infantil, não guardam correspondência com as despesas informadas pelo gestor dos recursos. 
A ausência de nexo de causalidade entre os recursos transferidos e as despesas realizadas é suficiente para fundamentar a ocorrência de dano ao Erário, além de competir exclusivamente ao gestor dos recursos comprovar a boa e regular aplicação dos recursos públicos disponibilizados, por força do mandamento inscrito no art. 70, parágrafo único, da Constituição Federal.
Verifico que, em 2/12/2009, Mário César Bacelar Nunes foi notificado pelo MDS sobre as ocorrências que deram origem a estas contas especiais. O endereço a que foram encaminhadas as notificações consta dos documentos juntados à peça 1, p. 22 e 46, como sendo o domicílio do ex-prefeito (Rua Carlos Araújo, 3, Afonso Cunha/MA, CEP 65.505-000) . 
Os registros da Receita Federal indicam que esse era o endereço da Comissão Provisória do Partido Trabalhista Brasileiro (PTB) em Afonso Cunha/MA (CNPJ 03.919.761/0001-30) , cujo presidente, de 12/9/2005 a 4/7/2011, foi o responsável. 
Donde concluir que o ex-prefeito teve conhecimento dos fatos a ele imputados, em que pese o aviso de recebimento ter sido subscrito por outrem. 
Segundo essa mesma base de dados, o atual endereço de Mário César Bacelar Nunes, atualmente, é a Rua das Quaresmeiras, 4, Quadra 19, Bairro São Francisco, São Luís/MA, CEP 65076-090. Também há registro de que ele é sócio administrador da Viação Alagadiço Ltda. (CNPJ 23.6669.443/0001-75) , desde 12/11/1989, e da MB Transportes Ltda. (CNPJ 74.129.073/001-14) , desde 12/11/1993.
Assim, considerando a imprescritibilidade do dano causado ao Erário e o tempo decorrido desde a notificação realizada (9 anos e 9 meses) , determino, com fulcro no art. 157 do Regimento Interno do TCU, o retorno dos autos à SecexTCE, para que promova a citação do responsável, com a urgência que o caso requer. (grifos no original) 
13.	Na instrução de peça 26, em obediência ao Despacho do Relator, foi proposta a citação do responsável Mário César Bacelar, nos seguintes termos:
Ocorrência: Divergência total ou parcial entre a movimentação financeira e os documentos de despesa apresentados;
Débito:
	Data
	Valor (R$) 

	14/2/2007
	49.638,99

	14/2/2007
	54.027,42

	22/3/2007
	16.552,00

	16/1/2008
	44.113,00

	8/1/2008
	49.500,00

	8/1/2008
	18.082,00

Valor atualizado em 25/9/2019 (sem juros) : R$ 453.191,43
Conduta: Apresentar comprovantes de despesas sem correspondência com a movimentação financeira dos recursos repassados no âmbito do instrumento em questão;
Nexo de causalidade: A apresentação de comprovantes de despesas sem correspondência com a movimentação financeira dos recursos federais repassados no âmbito do instrumento em questão impediu o estabelecimento do nexo causal entre os referidos recursos e as despesas apresentadas, resultando na impugnação das despesas e, consequentemente, em presunção de dano ao erário;
14.	Em cumprimento ao pronunciamento da Unidade (peça 28) , promoveu-se a citação do responsável, conforme as seguintes comunicações processuais.
15.	O responsável Mário César Bacelar foi citado por meio do Ofício 10867/2019- Secomp-4, datado de 21/11/2019 (peça 20) ; a ciência desta comunicação ocorreu por meio de Aviso de Recebimento dos Correios (peça 32) .
16.	As alegações de defesa do responsável relativas à citação foram encaminhadas ao Tribunal à peça 34, p. 1-4, acompanhada de documentos (peça 34, p. 5-131) e peças 36-40, permitindo a análise a seguir.
EXAME TÉCNICO
17.	Em complemento à suas alegações de defesa (peça 34, p. 1-4) , o responsável Mário César Bacelar encaminhou os seguintes documentos: 
- demonstrativo de fluxo de conta BB 16.400-3 PETI BOLSA de 1/1 a 31/6/2007 (peça 34, p. 6-22) ; fundos de investimentos (peça 34, p. 23-28) ; 
- autorização de pagamentos com recursos do PETI Jan-2007 (peça 34, p. 30-31) ; ordem de pagamento (peça 34, p. 32) ; autorização de saques (peça 34, p. 33-43) ; 
- autorização de pagamentos com recursos do PETI Março-2007 (peça 34, p. 45-46) ; ordem de pagamento (peça 34, p. 47) ; autorização de saques (peça 34, p. 48-59) ; 
- autorização de pagamentos com recursos do PETI Fev-2007 (peça 34, p. 61-62) ; ordem de pagamento (peça 34, p. 63) ; autorização de saques (peça 34, p. 64-71) ; 
- autorização de pagamentos com recursos do PETI Abril-2007 (peça 34, p. 72 e 85) ; ordem de pagamento (peça 34, p. 86) ; autorização de saques (peça 34, p. 74-84) ; 
- autorização de pagamentos com recursos do PETI Maio-2007 (peça 34, p. 88-89) ; ordem de pagamento (peça 34, p. 90) ; autorização de saques (peça 34, p. 91-112) ; 
- autorização de pagamentos com recursos do PETI Jun-2007 (peça 34, p. 114) ; ordem de pagamento (peça 34, p. 115) ; autorização de saques (peça 34, p. 116-126) ;
- demonstrativo de fluxo de conta BB 16.400-3 PETI BOLSA de 1/7 a 31/10/2007 (peça 34, p. 128-131) ; demonstrativo de fluxo de conta de 1/11 a 31/12/2007 (peça 35, p. 1-3 e 10-14) ; Extrato de conta corrente Ag. 1045-6, cc. 16.400-3 (peça 35, p. 4-9 e 15-17) ; 
- autorização de pagamentos com recursos do PETI Julho-2007 (peça 35, p. 19-20) ; ordem de pagamento (peça 35, p. 21) ; relação de pagamentos Julho/2007 (peça 35, p. 22) ;
- autorização de pagamentos com recursos do PETI Ago-2007 (peça 35, p. 24-25) ; ordem de pagamento (peça 35, p. 26) ; relação de pagamentos Ago-2007 (peça 35, p. 27) ;
- autorização de pagamentos com recursos do PETI Set-2007 (peça 35, p. 29-30) ; autorização de saques (peça 35, p. 31-41) ; ordem de pagamento (peça 35, p. 42) ; 
- autorização de pagamentos com recursos do PETI Out-2007 (peça 35, p. 44-45) ; autorização de saques (peça 35, p. 46-56) ; ordem de pagamento (peça 35, p. 57) ; 
- autorização de pagamentos com recursos do PETI Nov-2007 (peça 35, p. 59-60) ; autorização de saques (peça 35, p. 61-71) ; ordem de pagamento (peça 35, p. 72) ; 
- autorização de pagamentos com recursos do PETI-Dez 2007 (peça 35, p. 74-75) ; autorização de saques (peça 35, p. 76-86) ; ordem de pagamento (peça 35, p. 87) ; 
- demonstrativo de fluxo de conta BB 16.990 CRAS de 1/9 a 31/9/2007 (peça 35, p. 90 e 92) ; extrato de conta corrente (peça 35, p. 91) e extrato de fundos de investimentos (peça 35, p. 93) ;
- autorização de pagamentos - concessão de diárias -Set 2007 (peça 35, p. 95-116) ; 
- autorização de pagamentos - Serviços prestados como assistente social - Set 2007 (peça 35, p. 118-121) ; 
- autorização de pagamentos - Serviços prestados como psicóloga - Recursos do CRAS (PAIF) Set 2007 (peça 35, p. 123-126) ; 
- autorização de pagamentos - materiais de consumo -Set 2007 (peça 35, p. 127-133) ; Nota fiscal (peça 35, p. 131) ;
- autorização de pagamentos - materiais de limpeza- com recursos do PETI Set 2007 (peça 36, p. 1-4) ; Nota fiscal (peça 36, p. 4) ;
- demonstrativo de fluxo de conta BB 16.990 CRAS de 1/10 a 31/10/2007 (peça 36, p. 7 e 9) ; extrato de conta corrente (peça 36, p. 8) e extrato de fundos de investimentos (peça 36, p. 10) ;
- autorização de pagamentos - materiais de consumo -Out 2007 (peça 36, p. 12-14) ; Nota fiscal (peça 36, p. 15) ;
- autorização de pagamentos - Serviços prestados como psicóloga - Recursos do CRAS (PAIF) Set 2007 (peça 36, p. 17-20) ; 
- demonstrativo de fluxo de conta BB 16.990 CRAS de 1/11 a 31/11/2007 (peça 36, p. 23 e 25) ; extrato de conta corrente (peça 36, p. 24) e extrato de fundos de investimentos (peça 36, p. 26) ;
- autorização de pagamentos - concessão de diárias -Nov 2007 (peça 36, p. 28-39) ; 
- autorização de pagamentos - Serviços prestados como psicóloga - Recursos do CRAS (PAIF) Nov 2007 (peça 36, p. 41-45) ; 
- autorização de pagamentos - materiais de consumo (ventilador de teto) - Nov 2007 (peça 36, p. 46-48) ; Nota fiscal (peça 36, p. 49) ;
- demonstrativo de fluxo de conta BB 16.990 CRAS de 1/12 a 31/12/2007 (peça 36, p. 52 e 54) ; extrato de conta corrente (peça 36, p. 53 e 55) e extrato de fundos de investimentos (peça 36, p. 26) ;
- autorização de pagamentos - Serviços prestados como psicóloga - Recursos do CRAS (PAIF) Dez 2007 (peça 36, p. 57-60) ; 
- extratos de conta BB 16.990 CRAS diversos meses (peça 36, p. 62-66) ; demonstrativo de fluxo de conta Março 2007 (peça 36, p. 67) e extrato de fundos de investimentos (peça 36, p. 68) ;
- demonstrativo de fluxo de conta BB 16.990 CRAS de 1/4 a 30/4/2007 (peça 36, p. 71 e 73) ; extrato de conta corrente (peça 36, p. 72 e 55) e extrato de fundos de investimentos (peça 36, p. 74) ;
- autorização de pagamentos - Serviços prestados como psicóloga - Recursos do CRAS (PAIF) Abril 2007 (peça 36, p. 76-79) ; 
- autorização de pagamentos - Serviços prestados como assistente social - Abril 2007 (peça 36, p. 81-84) ; 
- autorização de pagamentos - Serviços prestados como assistente social - Jan 2007 (peça 36, p. 85-89) ; 
- autorização de pagamentos - Serviços prestados como assistente social - Jan 2007 (peça 36, p. 91-94) ; 
- demonstrativo de fluxo de conta BB 16.990 CRAS de 1/5 a 31/5/2007 (peça 36, p. 97 e 99) ; extrato de conta corrente (peça 36, p. 98) e extrato de fundos de investimentos (peça 36, p. 100) ;
- autorização de pagamentos - Serviços prestados como assistente social - Março 2007 (peça 36, p. 102-106) ; 
- autorização de pagamentos - Serviços prestados como assistente social - Abril 2007 (peça 36, p. 107-111) ; 
- demonstrativo de fluxo de conta BB 16.990 CRAS de 1/6 a 30/6/2007 (peça 36, p. 114 e 116-117) ; extrato de conta corrente (peça 36, p. 115) e extrato de fundos de investimentos (peça 36, p. 118) ;
- autorização de pagamentos - Serviços prestados como assistente social - Maio 2007 (peça 36, p. 120-123) ; 
- demonstrativo de fluxo de conta BB 16.990 CRAS de 1/7 a 31/7/2007 (peça 36, p. 126 e 128) ; extrato de conta corrente (peça 36, p. 127) e extrato de fundos de investimentos (peça 36, p. 129) ;
- autorização de pagamentos - Serviços prestados como psicóloga - Recursos do CRAS (PAIF) Julho 2007 (peça 36, p. 130-135) ; 
- autorização de pagamentos - Serviços prestados como assistente social - Julho 2007 (peça 36, p. 136-140) ; 
- autorização de pagamentos - concessão de diárias -Julho-2007 (peça 36, p. 141-151) ; 
- demonstrativo de fluxo de conta BB 16.990 CRAS de 1/8 a 31/8/2007 (peça 37, p. 1 e 3) ; extrato de conta corrente (peça 37, p. 2) e extrato de fundos de investimentos (peça 37, p. 4) ;
- autorização de pagamentos - concessão de diárias -Ago-2007 (peça 37, p. 6-27) ; 
- autorização de pagamentos - Serviços prestados como assistente social - Ago-2007 (peça 37, p. 28-32) ; 
- autorização de pagamentos - Serviços prestados como psicóloga - Recursos do CRAS (PAIF) Ago 2007 (peça 37, p. 33-37) ; 
- demonstrativo de fluxo de conta BB 16.399-6 PAFONSOCUNHAFMNSACPETI de 19/12/2006 a 22/1/2007 e Fev-2007 (peça 37, p. 39-41) ; fundos de investimentos (peça 37, p. 42) ; 
- pagamento monitores do PETI (peça 37, p. 44-66) ;
- aquisição de materiais de consumo (peça 37, p. 68-73) ; Nota fiscal (peça 37, p. 71) ; extrato bancário (peça 37, p. 72) ; extrato de fundos de investimento (peça 37, p. 73) ;
- aquisição de gêneros alimentícios (peça 37, p. 75-84) ; Notas fiscais (peça 37, p. 78 e 83) ;
- aquisição de material para fardamento de alunos do PETI (peça 37, p. 85-87) ; Nota Fiscal (peça 37, p. 88) ;
- aquisição de gêneros alimentícios (peça 37, p. 90-92) ; Nota fiscal (peça 37, p. 93) ;
- aquisição de materiais de limpeza (peça 37, p. 95-97) ; Notas fiscais (peça 37, p. 98 e 99) ;
- pagamento monitores do PETI (peça 37, p. 100-103) ; extrato bancário (peça 37, p. 105) ; extrato de fundos de investimento (peça 37, p. 106) ;
- aquisição de gêneros alimentícios Junho 2007 (peça 37, p. 107-109) ; Nota fiscal (peça 37, p. 110) ;
- pagamento monitores do PETI Junho 2007 (peça 37, p. 112-115) ; extrato bancário (peça 37, p. 116) ; extrato de fundos de investimento (peça 37, p. 117) ;
- pagamento monitores do PETI Julho 2007 (peça 37, p. 119-122) ; extrato bancário (peça 37, p. 123) ; extrato de fundos de investimento (peça 37, p. 124) ;
- aquisição de materiais de limpeza Ago-2007 (peça 37, p. 126-128) ; Notas fiscais (peça 37, p. 129-131) ;
- pagamento monitores do PETI Ago-2007 (peça 37, p. 133-136) ; extrato bancário (peça 37, p. 137) ; extrato de fundos de investimento (peça 37, p. 138) ;
- aquisição de material para fardamento de alunos do PETI (peça 37, p. 140-142) ; Nota Fiscal (peça 37, p. 143) ;
- pagamento monitores do PETI Set-2007 (peça 38, p. 3-6) ; 
- aquisição de gêneros alimentícios Set-2007 (peça 38, p. 8-10 e 13-16) ; Notas fiscais (peça 38, p. 11 e 16) ; extrato bancário (peça 38, p. 17) ; extrato de fundos de investimento (peça 38, p. 18) ;
- aquisição de lanches Out-2007 (peça 38, p. 20-22) ; Recibos (peça 38, p. 23-24) ;
- pagamento curso de artesanato Out-2007 (peça 38, p. 26-18) ; Recibos (peça 38, p. 29-31) ;
- pagamento a serviços de digitação Out-2007 (peça 38, p. 33-35) ; Recibo (peça 38, p. 36-37) ;
- aquisição de gêneros alimentícios Out-2007 (peça 38, p. 39-41 e 44-45) ; Nota fiscal (peça 38, p. 42 e 46) ;
- pagamento monitores do PETI Out-2007 (peça 38, p. 48-51) ; extrato bancário (peça 38, p. 52) ; extrato de fundos de investimento (peça 38, p. 53) ;
- aquisição de gêneros alimentícios Nov-2007 (peça 38, p. 55-57 e 60-62) ; Notas fiscais (peça 38, p. 58 e 63) ; 
- pagamento monitores do PETI Nov-2007 (peça 38, p. 65-68) ; extrato bancário (peça 38, p. 69) ; extrato de fundos de investimento (peça 38, p. 70) ;
- pagamento monitores do PETI Dez-2007 (peça 38, p. 72-75) ; 
- pagamento de benefício do PETI Jan-2008 (peça 38, p. 78-80; autorizações de saques (peça 38, p. 81-94) ; extrato bancário (peça 38, p. 95, 98, 100-101 e 103) ; extrato de fundos de investimento (peça 38, p. 96-97, 99, 102 e 104) ;
- demonstrativo de fluxo de conta BB 16.399-6 PAFONSOCUNHAFMNSACPETI de 21/12/2007 a 17/1/2008, Fev, Mar e Abril-2008 (peça 38, p. 106 ,108, 110 e 111) ; fundos de investimentos (peça 38, p. 107, 109 e 112) ; 
- pagamento monitores do PETI Jan-2008 (peça 38, p. 114-117) ;
- pagamento de merendeira PETI Jan-2008 (peça 38, p. 120-122, 124-127, 130-132, 135- 137 e 140-141) e (peça 39, p. 4-6, 9-11 e 14-16) ; Recibos (peça 38, p. 123, 128, 133 e 138) e (peça 39, p. 2, 7, 12 e 17) ;
- autorização de pagamentos - Serviços prestados como psicóloga - Recursos do CRAS (PAIF) Dez-2007 (peça 39, p. 19-21) ; Recibo (peça 39, p. 22) 
- pagamento monitores do PETI Março-2008 (peça 39, p. 24-27) ;
- pagamento de merendeira PETI Fev-2008 (peça 39, p. 29-31) ; Recibo (peça 39, p. 32-39) ;
- aquisição de gêneros alimentícios Abril-2008 (peça 39, p. 41-43) ; Nota fiscal (peça 39, p. 44) ;
- pagamento monitores do PETI Maio-2008 (peça 39, p. 46-49) ;
- pagamento de merendeira PETI Maio-2008 (peça 39, p. 51-53, 57-59, 63-65, 69-71, 75-77, 81-84, 87-89 e 93-95) ; Recibos (peça 39, p. 54-55, 60-61, 66-67, 72-73 e 78-79, 85, 90-91 e 96-97) ;
- aquisição de gêneros alimentícios Junh-2008 (peça 39, p. 99-101) ; Nota fiscal (peça 39, p. 102) ;
- aquisição de material de expediente Jun-2008 (peça 39, p. 104-107) ; Notas fiscais (peça 39, p. 108-109) ;
- pagamento monitores do PETI Julho-2008 (peça 39, p. 112-115 e 117-120) ;
- aquisição de gêneros alimentícios Julho-2008 (peça 39, p. 122-124) ; Nota fiscal (peça 39, p. 125) ;
- pagamento monitores do PETI Ago-2008 (peça 39, p. 128-131) ;
- aquisição de material de consumo Ago-2008 (peça 39, p. 133-135) ; Notas fiscais (peça 39, p. 136-137) ;
- aquisição de gêneros alimentícios Set-2008 (peça 39, p. 140-142) ; Nota fiscal (peça 39, p. 143) ;
- aquisição de material didático Set-2008 (peça 39, p. 146-148) ; Nota fiscal (peça 40, p. 1-2) ;
- pagamento de merendeira PETI Set-2008 (peça 40, p. 4-6, 16-18) ; Recibos (peça 40, p. 7-14, 19-26) ;
- pagamento monitores do PETI Nov-2008 (peça 40, p. 28-30) ;
- pagamento de merendeira PETI Nov-2008 (peça 40, p. 32-33) ; Recibos (peça 40, p. 34-41) ;
- aquisição de gêneros alimentícios Set-2008 (peça 40, p. 44-46) ; Notas fiscais (peça 40, p. 42-43) ;
I. Alegações de defesa de Mário César Bacelar (peça 34, p. 1-4) 
I.1 Argumento 1
18.		O responsável argumenta que os recursos repassados para execução do programa foram sacados em espécie, para custear as despesas do programa, visto que não existia agência bancária no Município em questão. Segundo a defesa, a agência mais próxima localizava-se no município de Coelho Neto a 60 km daquela localidade.
Análise
19.	Deve ser observado que ao se promover a execução financeira dos recursos em questão, por meio de dinheiro sacado pelo próprio emitente, o gestor busca para si maior responsabilidade quanto à demonstração da correta aplicação dos recursos.
20.	No presente caso, foi questionado o nexo causal entre os recursos transferidos e as despesas apresentadas, com a documentação apresentadas pela defesa, esse nexo continuou sem ser estabelecido. 
21.	Desse modo, em virtude da divergência total ou parcial entre a movimentação financeira e os documentos de despesa apresentados, não se acata o argumento do responsável.
I.2 Argumento 2
22.	Argumenta ainda que, embora os pagamentos foram efetivados em moeda corrente, foram cumpridas as formalidades legais preconizadas pelos artigos 60, 62 e 63 da Lei 4.320/84 e alterações, e como forma constituição de prova, encaminha farta documentação comprobatória, composta de: Nota de Empenho, Ordem de Pagamento, Nota Fiscal, Recibo de Pagamento, ou seja, os comprovantes não observados pela equipe de auditoria quando da realização dos trabalhos.
Análise
23.	Verifica-se que farta documentação foi acostada aos autos pela defesa. Todavia, a documentação encaminhada não guarda correspondência com os valores sacados e os valores pagos, seja quanto aos pagamentos efetuados à pessoa física, cujos comprovantes de recebimentos se deram por meio de recibos, seja quanto aos pagamentos feitos à pessoa jurídica, cujos comprovantes de recebimentos se deram por meio de notas fiscais.
24.	Desse modo, em virtude da não correspondência entre a movimentação financeira e os documentos de despesa apresentados, não se acata o argumento do responsável.
I.3 Argumento 3
25.	Argumenta que não havia nenhuma determinação legal, à época dos fatos, que vedasse o pagamento de despesas em espécie.
Análise
26.	Em contraponto ao argumento do responsável, observa-se que a movimentação financeira somente podia ser feita por meio de cheques nominativos ao credor ou ordem bancária, conforme dispunha o art. 19 da Portaria MDS N.º 736, de 15/12/2004, como se segue:
Art. 19 Os recursos de que tratam esta Portaria devem ser mantidos em contas específicas para cada programa, podendo ser movimentados somente mediante cheque nominativo ao credor ou ordem bancária.
27.	Todavia, essa portaria foi revogada pela Portaria MDS 459 de 9/9/2005, a qual nada dispunha a respeito da movimentação financeira dos recursos, e foi posteriormente revogada pela revogada pela Portaria MDS nº 96, de 26.03.2009, DOU 30.03.2009.
28.	Desse modo, em virtude de falta de disposição legal quanto às regras de movimentação financeira, acata-se o argumento do responsável. 
29.	Todavia, na busca da transparência e efetividade da aplicação dos recursos do FNAS nos fins almejados pelos programas, a irregularidade será analisada por outros meios de prova, como documentos comprobatórios das despesas realizadas na execução do objeto da transferência (notas fiscais, recibos, faturas, dentre outros legalmente aceitos) , conforme preceitua o art. 11 da Portaria MDS 459 de 9/9/2005.
I.4 Argumento 4
30.	Argumenta que a falta de cheque nominal ao credor não cabe a conclusão de que teria havido desvio das verbas públicas, ou de sua finalidade ou dano ao erário, visto que os pagamentos se encontram assentados na contabilidade com a identificação dos respectivos credores demonstrando o destino do recurso conforme previsto no ajuste firmado, mesmo que indiretamente.
Análise
31.	A falta de cheque nominal ao credor não é suficiente para concluir que houve desvio de verbas públicas. Porém, a sua falta dificulta a transparência quanto a correta aplicação dos recursos em questão.
32.	Verifica-se que a documentação apresentada pela defesa, indiscutivelmente, demonstra a finalidade dos pagamentos. Todavia, essa documentação não é o bastante, para se garantir o estabelecimento do nexo causal entre os recursos advindos do FNAS e as despesas apresentados. Não há correspondência entre os saques e os comprovantes de pagamentos.
33.	Desse modo, em virtude da não comprovação quanto a correta aplicação dos recursos em questão, não se acata o argumento do responsável.
I.5 Argumento 5
34.	Argumenta que o princípio constitucional da legalidade só não permite que o cidadão ou o gestor público deixe de fazer alguma coisa em virtude de lei.
Análise
35.	A bem da verdade, diferentemente do cidadão, o preceito legal dispõe de forma menos abrangente para o gestor público, permitindo a este que faça ou deixe de fazer alguma coisa, apenas em virtude de lei. No presente caso, o comando legal dispõe que compete exclusivamente ao gestor dos recursos comprovar a boa e regular aplicação dos recursos públicos disponibilizados, por força do mandamento inscrito no art. 70, parágrafo único, da Constituição Federal.
36.	Assim, a ausência de nexo de causalidade entre os recursos transferidos e as despesas realizadas é suficiente para fundamentar a ocorrência de dano ao Erário.
37.	Desse modo, em virtude do descumprimento legal da obrigação de comprovar a boa e regular aplicação dos recursos públicos, não se acata o argumento do responsável.
I.6 Argumento 6
38.	Argumenta que a irregularidade aventada nos autos refere-se à falta de prestação de contas que possui caráter administrativo, ou seja, conduta meramente irregular, suscetível de correção administrativa, desprovida de dolo ou má-fé, portanto, não configurando improbidade administrativa.
39.	Para apoiar sua tese apresenta jurisprudência do TRF, conforme apelação não provida e remessa oficial prejudicada. 118.429 (TRF1 AC 9941 MG 2003.38.03.009941-1, Relator: Desembargador Federal Tourinho Neto, data de julgamento: 31/05/2005, Terceira Turma, data de publicação: DJ 01/07/2005 p. 14) . Além de apresentar jurisprudência do STJ, conforme recurso especial conhecido em parte e, nessa parte, improvido. (STJ REsp 621415 MG 2003/0211229-2, Relator: Ministra Eliana Calmon, data de julgamento:15/02/2006, T2 - Segunda Turma, data de publicação: DJ 30.05.2006 p.134) .
Análise 6.1
40.	A defesa reforça sua falha na prestação de contas, porém a falha cometida não é de natureza administrativa, mas de natureza financeira e contábil, em decorrência do não cumprimento correto do dever de prestar contas aos órgãos de controle. No caso em comento, confunde a tipificação da irregularidade nos autos com um possível ato de improbidade administrativa, tipificação essa que não foi aventada nos autos.
41.	Veja que a citação foi feita em virtude da seguinte irregularidade: Divergência total ou parcial entre a movimentação financeira e os documentos de despesa apresentados. 
42.	Nota-se que a conduta do gestor, também, foi bem definida, pois, ao apresentar comprovantes de despesas sem correspondência com a movimentação financeira dos recursos repassados no âmbito do instrumento em questão. 
43.	Assim, quanto ao nexo de causalidade, verifica-se que a apresentação de comprovantes de despesas sem correspondência com a movimentação financeira dos recursos federais repassados no âmbito do instrumento em questão impediu o estabelecimento do nexo causal entre os referidos recursos e as despesas apresentadas, resultando na impugnação das despesas e, consequentemente, em presunção de dano ao erário.
44.	Desse modo, em virtude diferente capitulação da irregularidade nos autos, não se acata o argumento do responsável.
Análise 6.2
45.	Quanto à falta de dolo ou má-fé, no que se refere à conduta imputada ao gestor: apresentar comprovantes de despesas sem correspondência com a movimentação financeira dos recursos repassados no âmbito do instrumento em questão. Deve ser observado que, nos julgamentos proferidos por essa Egrégia Corte de Contas, a comprovação de dolo não é imprescindível.
46.	Ao contrário do sustentado pela defesa, para a imputação em débito, também, não é necessária a comprovação da má-fé ou desonestidade do agente. Nas hipóteses em que for constatado dano ao erário resultante de omissão no dever de prestar contas, de ato de gestão ilegítimo ou antieconômico, ou desvio de dinheiro público, o Tribunal, ao julgar irregulares as contas, fixará a responsabilidade do agente que praticou o ato irregular (artigo 16, § 2º, alínea 'a', da Lei 8.443/1192) . Não é necessária, assim, a conduta dolosa, bastando apenas a modalidade culposa.
47.	O TCU investiga a responsabilidade subjetiva dos agentes públicos ou particulares que se relacionam com o poder público, que vem a ser aquela resultante de dano decorrente de ato em que está presente pelo menos um dos elementos da culpa lato sensu (dolo ou culpa stricto sensu) . A culpa estrita senso (mera culpa) advém da violação de um dever jurídico por negligência, imperícia ou imprudência. A esta são atribuídas várias espécies, a exemplo da 'culpa contra legalidade'.
48.	Assim, ante a desnecessidade de comprovação de dolo ou má-fé, os argumentos da devesa devem ser rejeitados.
I.7 Argumento 7
49.	Ainda, argumenta que ao cumprir o determinado no relatório de Tomada de Contas, aliada à falta de dolo em cometer ato que atente contra os princípios da Administração Pública, seria fato suficiente para excluir a sua responsabilidade nos autos.
Análise
50.	Deve-se observar que o atendimento à citação, por si só, não tem o condão de dirimir a irregularidade aventada nos autos. Porém, a análise da documentação encaminhada não permitiu estabelecer o nexo causal entre os referidos recursos e as despesas apresentadas, resultando na impugnação das despesas e, consequentemente, em presunção de dano ao erário.
51.	Assim, em virtude da não comprovação total entre a movimentação financeira e os documentos de despesa apresentados, rejeita-se o argumento da defesa.
I.8 Argumento 8
52.	Por fim, argumenta a cobrança da dívida nesta TCE seria um enriquecimento sem causa por parte da União, conforme o disposto no art. 884 do Código Civil Brasileiro, uma vez que os comprovantes de despesas demonstram a execução dos programas.
Análise
53.	Deve ser reforçado que nem mesmo a constatação da execução física de 100% dos serviços é suficiente para comprovar a regularidade da avença, pois a jurisprudência desta Corte é no sentido de que a mera execução física do objeto ou de parte dele, por si só, não comprova que os recursos foram aplicados corretamente, cabendo ao responsável demonstrar o nexo causal entre os recursos que lhe foram repassados e os documentos de despesas referentes à execução, tais como notas de empenho, recibos, notas fiscais, extratos bancários, de forma que seja possível confirmar que determinada obra foi executada com os recursos transferidos.
54.	Esse entendimento fundamenta-se no dever de prestar contas, previsto no parágrafo único do art. 70 da Constituição Federal, bem como em outros normativos infraconstitucionais, como o Decreto-Lei 200/1967. Nesse sentido é o teor dos Acórdão 2024/2016-TCU-Segunda Câmara, rel. Ana Arraes; 1.449/2016-TCU-2ª Câmara, rel. Ana Arraes; 11.236/2015-TCU-2ª Câmara, rel. Ana Arraes; 11.222/2015-TCU-2ª Câmara, rel. Augusto Nardes; e 7.612/2015-TCU-1ª Câmara, rel. Walton Alencar Rodrigues.
55.	Desse modo, os documentos constantes do processo podem até comprovar a execução do objeto, mas não permitem concluir sobre a correta aplicação dos recursos repassados, devendo por isso ser rejeitadas as contas do gestor, sendo este condenados ao valor total do débito.
Análise da Boa-fé
56.	Relativamente às alegações de boa-fé arguidas pelo gestor, a jurisprudência deste Tribunal sedimentou entendimento de que, quando se trata de processos atinentes ao exercício do controle financeiro da Administração Pública, tais como o que ora se examina, a boa-fé não pode ser presumida, devendo ser demonstrada e comprovada a partir dos elementos que integram os autos.
57.	Tal interpretação decorre da compreensão de que, relativamente à fiscalização dos gastos públicos, privilegia-se a inversão do ônus da prova, pois cabe ao gestor comprovar a boa aplicação dos dinheiros e valores públicos sob sua responsabilidade.
58.	Nesse contexto, e após exame de toda a documentação carreada aos autos, não há como se vislumbrar a boa-fé na conduta do responsável, já que não foram constatados atos ou fatos atenuantes os quais pudessem apontar para atitude zelosa e diligente do responsável na gestão da coisa pública. Com efeito, também não alcançou eles o intento de comprovar a correta aplicação dos recursos que lhe foram confiados, restringindo-se a apresentar alegações incapazes de elidir a irregularidade cometida.
59.	Sobre o assunto, o art. 202, § 6º, do Regimento Interno/TCU, estabelece que, não restando configurada de forma objetiva a boa-fé do responsável, o Tribunal proferirá, desde logo, o julgamento definitivo de mérito pela irregularidade das contas.
60.	São nesse sentido os Acórdão 10995/2015-TCU-Segunda Câmara, rel. Marcos Bemquerer; 7.473/2015-TCU-1ª Câmara, rel. Benjamin Zymler; 9376/2015-TCU-2ª Câmara, rel. Vital do Rêgo; 8.928/2015-TCU-2ª Câmara, rel. Marcos Bemquerer; 1895/2014-TCU - 2ª Câmara, rel. Ana Arraes, entre outros.
61.	Desse modo, não se acatam os argumentos apresentados.
62.	Da análise procedida acima, verifica-se que os argumentos de defesa não foram suficientes para elidir a irregularidade pela qual está sendo responsabilizado, de forma que devem ser rejeitados.
63.	Não há elementos para que se possa efetivamente aferir e reconhecer a ocorrência de boa-fé na conduta de Mário César Bacelar, podendo este Tribunal, desde logo, proferir o julgamento de mérito pela irregularidade das contas, conforme os termos dos §§ 2º e 6º do art. 202 do Regimento Interno do TCU, condenando-se a responsável ao débito apurado e aplicando-lhe a multa prevista no art. 57, da Lei 8.443/1992. 
Prescrição da Pretensão Punitiva
64.		Vale ressaltar que a pretensão punitiva do TCU, conforme Acórdão 1441/2016-TCU-Plenário, Relator: Benjamin Zymler, que uniformizou a jurisprudência acerca dessa questão, subordina-se ao prazo geral de prescrição indicado no art. 205 do Código Civil, que é de dez anos, contado da data de ocorrência da irregularidade sancionada, nos termos do art. 189 do Código Civil, sendo este prazo interrompido pelo ato que ordenar a citação, a audiência ou a oitiva dos responsáveis.
65.	No caso em exame, ocorreu a prescrição, uma vez que a irregularidade sancionada ocorreu de 14/2/2007 a 8/1/2008, e o ato de ordenação da citação ocorreu em 1/10/2019.
CONCLUSÃO
66.		Em face da análise promovida na seção "Exame Técnico", propõe-se rejeitar as alegações de defesa de Mário César Bacelar, uma vez que não foram suficientes para sanar a irregularidade a ele atribuída e nem afastar o débito apurado. Ademais, inexistem nos autos elementos que demonstrem a boa-fé do responsável ou a ocorrência de outras excludentes de culpabilidade.
67.	Dessa forma, identificado dano ao erário, deve se instaurar e julgar o processo de tomada de contas especial para responsabilizar seus agentes causadores, respeitando o direito ao contraditório e à ampla defesa, independentemente de quando ocorreram os atos impugnados.
68.	Verifica-se também que houve a prescrição da pretensão punitiva, conforme análise já realizada.
69.		Tendo em vista que não constam dos autos elementos que permitam reconhecer a boa-fé do responsável, sugere-se que as suas contas sejam julgadas irregulares, nos termos do art. 202, § 6º, do Regimento Interno do TCU, com a imputação do débito atualizado monetariamente e acrescido de juros de mora, nos termos do art. 202, §1º do Regimento Interno do TCU, descontado o valor eventualmente recolhido.
70.	Por fim, como não houve elementos que pudessem modificar o entendimento acerca das irregularidades em apuração, mantém-se a matriz de responsabilização em anexo.
PROPOSTA DE ENCAMINHAMENTO 
71.		Diante do exposto, submeto os autos à consideração superior, propondo, ao Tribunal:
a)	 rejeitar as alegações de defesa apresentadas pelo responsável Mário César Bacelar Nunes (CPF XXX.754.327-XX) ; 
b) 			julgar irregulares, nos termos dos arts. 1º, inciso I, 16, inciso III, alínea c, da Lei 8.443/1992, c/c os arts. 19 e 23, inciso III, da mesma Lei, as contas do responsável Mário César Bacelar Nunes (CPF XXX.754.327-XX) , condenando-a ao pagamento da importância a seguir especificada, atualizada monetariamente e acrescida dos juros de mora, calculada a partir da data discriminada até a data da efetiva quitação do débito, fixando-lhes o prazo de quinze dias, para que comprovem, perante o Tribunal, o recolhimento da referida quantia aos cofres do Fundo Nacional de Assistência Social (FNAS) , nos termos do art. 23, inciso III, alínea "a", da citada lei, c/c o art. 214, inciso III, alínea "a", do Regimento Interno do TCU.  
		Débito relacionado ao responsável Mário César Bacelar Nunes (CPF XXX.754.327-XX) :
	Data
	Valor (R$) 

	14/2/2007
	49.638,99

	14/2/2007
	54.027,42

	22/3/2007
	16.552,00

	16/1/2008
	44.113,00

	8/1/2008
	49.500,00

	8/1/2008
	18.082,00

	Valor atualizado em 29/9/2020 (com juros) : R$ 743.376,74 (peça 42) 
c)		autorizar, desde logo, a cobrança judicial da dívida, caso não atendidas a notificação, na forma do disposto no art. 28, inciso II, da Lei 8.443/1992;
d)	autorizar também, desde logo, se requerido, com fundamento no art. 26 da Lei 8.443, de 1992, c/c o art. 217, §§ 1º e 2º do Regimento Interno do TCU, o parcelamento da dívida em até 36 parcelas, incidindo, sobre cada parcela, corrigida monetariamente, os correspondentes acréscimos legais, fixando-lhe o prazo de quinze dias, a contar do recebimento da notificação, para comprovar, perante o Tribunal, o recolhimento da primeira parcela, e de trinta dias, a contar da parcela anterior, para comprovar os recolhimentos das demais parcelas, devendo incidir, sobre cada valor mensal, atualizado monetariamente, os juros de mora devidos, no caso do débito, na forma prevista na legislação em vigor, alertando os responsáveis de que a falta de comprovação do recolhimento de qualquer parcela importará o vencimento antecipado do saldo devedor, nos termos do § 2º do art. 217 do Regimento Interno deste Tribunal; 
e)	enviar cópia do Acórdão a ser prolatado, bem como do Relatório e do Voto que o fundamentarem à Procuradoria da República no Estado de PI, nos termos do § 3º do art. 16 da Lei 8.443/1992, c/c o § 7º do art. 209 do Regimento Interno do TCU, para adoção das medidas cabíveis, informando-lhe que o inteiro teor da deliberação pode ser consultado no endereço http://www.tcu.gov.br/acordaos; e
f)	enviar cópia do Acórdão que vier a ser proferido ao Ministério da Cidadania e à responsável, para ciência, informando que a presente deliberação, acompanhada do Relatório e do Voto que a fundamenta, está disponível para a consulta no endereço www.tcu.gov.br/acordaos, além de esclarecer que, caso requerido, o TCU poderá fornecer sem custos as correspondentes cópias, de forma impressa."

Eveline Silva Nunes (5.332/OAB-MA), representando Município de Afonso Cunha - MA.

Procurador Júlio Marcelo de Oliveira.

TOMADA DE CONTAS ESPECIAL. MOVIMENTAÇÃO DE RECURSOS INCOMPATÍVEL COM AS DESPESAS APRESENTADAS. CONTAS IRREGULARES. DÉBITO. MULTA.

TOMADA DE CONTAS ESPECIAL (TCE)

Secretaria de Controle Externo de Tomada de Contas Especial (SecexTCE).

Tratam os autos de tomada de contas especial instaurada pelo Ministério do Desenvolvimento Social e Combate à Fome em desfavor de Mário César Bacelar Nunes, ex-Prefeito de Afonso Cunha (MA) , em decorrência de inadequada aplicação de recursos dos pisos básico fixo e de transição do Fundo Nacional de Assistência Social, nos exercícios de 2007 e 2008, onde foram impugnadas importâncias de R$ 120.218,41 (exercício de 2007) e R$ 111.695,00 (exercício de 2008) .
No âmbito deste Tribunal, determinei a citação do gestor, uma vez que os cheques emitidos nas contas específicas do PSB, piso fixo e de transição, e PSE, erradicação do trabalho infantil, não guardavam correspondência com as despesas informadas pelo gestor dos recursos. Os débitos foram assim identificados:
	Data
	Valor (R$) 

	14/2/2007
	49.638,99

	14/2/2007
	54.027,42

	22/3/2007
	16.552,00

	16/1/2008
	44.113,00

	8/1/2008
	49.500,00

	8/1/2008
	18.082,00

O montante do dano, atualizado monetariamente e acrescido dos juros de mora, até a data de 29/09/2020, alcança o valor de R$ 743.376,74.
Regularmente citado, o responsável alegou, em síntese:
os recursos foram sacados em espécie pois não existia agência bancária no Município;
foram cumpridas as formalidades legais;
não havia vedação ao pagamento de despesas em espécie;
a falta de cheque nominal ao credor não implica desvio ou dano ao Erário; 
o princípio constitucional da legalidade só não permite que o cidadão ou o gestor público deixe de fazer alguma coisa em virtude de lei;
a falta de prestação de contas é falha de caráter administrativo e não configura improbidade administrativa; e
a cobrança da dívida nesta TCE ensejaria enriquecimento sem causa por parte da União, uma vez que os comprovantes de despesas demonstram a execução dos programas;
Foi encaminhada ao autos extensa documentação composta de notas de empenho, ordens de pagamento, notas fiscais, recibos de pagamento, etc.
Ao fim, pleiteia o acatamento das justificativas e a exclusão do débito.
A unidade técnica e o Ministério Público, em pareceres uniformes, propugnaram pela irregularidade das contas, com a condenação em débito sem aplicação de multa.
Feito o breve resumo, passo a decidir:
No mérito, assiste razão aos pareceres, cujo teor incorporo às razões de decidir, sem prejuízo das considerações a seguir.
A movimentação de recursos fora da conta específica, em que pese prejudicar o exame no nexo de causalidade da aplicação dos recursos, nem sempre enseja, por si, a condenação em débito, pois a comprovação da regularidade da aplicação dos recursos pode ser realizada por outros meios, desde que haja provas robustas dessa utilização.
Nesse sentido, por exemplo, o Acórdão 3327/2019-TCU-Primeira Câmara, Relator o Ministro Vital do Rêgo, por meio do que este órgão fracionário, acolheu a tese de que a não utilização da conta específica do convênio não constitui, por si só, fator impeditivo para que seja reconhecido o nexo de causalidade, desde que o conjunto probatório existente nos autos permita que se faça a correlação necessária para a caracterização do nexo. 
Decisões em sentido semelhante podem ser coligidas nas ementas da jurisprudência selecionada do TCU:
"O saque em espécie na conta específica do convênio dificulta o estabelecimento do nexo causal entre os recursos públicos e a execução das despesas, mas, em algumas situações, o exame de todo o conjunto probatório existente nos autos permite que se faça a correlação necessária para a caracterização do nexo". (Acórdão 1748/2016-TCU-Plenário, Rel. Ministro Vital do Rêgo, Boletim de Jurisprudência 135) 
"O descasamento temporal entre os recursos aportados e as despesas realizadas dificulta, mas não configura óbice intransponível ao estabelecimento do nexo de causalidade, sendo possível comprová-lo por outros meios que permitam, ainda que indiretamente, asseverar que o destino dos recursos foi realmente aquele previsto na norma ou no ajuste firmado" (Acórdão 9056/2017-TCU-Primeira Câmara, Rel. Ministro Bruno Dantas) 
"A realização de saques em espécie diretamente da conta bancária específica não constitui óbice intransponível à comprovação do nexo de causalidade entre as receitas e as despesas realizadas no convênio. Contudo, nessa situação, torna-se necessária a apresentação de provas que permitam, ainda que indiretamente, demonstrar que o destino dos recursos foi realmente aquele previsto na norma ou no ajuste firmado". (Acórdão 5423/2017-TCU-Segunda Câmara, Rel. ministro. Aroldo Cedraz) . 
Nessa linha menciono, ainda, decisões de minha relatoria, a exemplo do Acórdão 6309/2009-TCU-Segunda Câmara, ocasião em que asseverei que "as dificuldades impostas por condições geográficas desfavoráveis podem justificar pagamentos em espécie, mediante recibo, desde que os valores e datas das notas de empenho, notas fiscais e recibos emitidos pelos fornecedores sejam compatíveis com os saques da conta específica"; bem como o Acórdão 7634/2021-TCU-Primeira Câmara, em que verifiquei que a identificação dos pagamentos, com os respectivos recibos e notas fiscais emitidos pelos credores beneficiários, em confronto com os valores e datas debitados no extrato bancário da conta específica, permitia estabelecer liame causal mínimo entre os recursos do convênio e as aplicações de despesa. 
Veja-se, então, que a adequada comprovação do emprego dos recursos federais deve estar devidamente lastreada em documentos idôneos que amparem os pagamentos, como notas fiscais, recibos, procedimentos licitatórios, contratos, extratos bancários, cópias de cheques e/ou ordens de pagamento, notas de empenho e outros que se revelem necessários e suficientes a demonstrar o nexo entre a movimentação financeira e as despesas realizadas.
O conjunto probatório juntado aos autos evidencia que o responsável não se desincumbiu desse mister, não logrando comprovar a adequada destinação dos recursos públicos, uma vez que não houve conciliação entre a movimentação financeira ali retratada e a documentação que, em tese, lhe daria suporte, não sendo possível a caracterização do nexo de causalidade entre os valores sacados e os comprovantes de pagamentos apresentados.
A ausência de comprovação da utilização dos recursos é razão bastante e suficiente para ensejar a irregularidade das contas e a condenação ao ressarcimento do dano.
Verificada a prescrição da pretensão punitiva, deixo de aplicar sanção ao gestor.
Ante o exposto, acolho os pareceres e voto por que o Tribunal adote o Acórdão que ora submeto à apreciação deste Colegiado. 
TCU, Sala das Sessões, em 22 de março de 2022.
WALTON ALENCAR RODRIGUES 
Relator